【裁判字號】    98,交聲更,17
【裁判日期】    980318
【裁判案由】    聲明異議
【裁判全文】
臺灣臺中地方法院交通事件裁定         98年度交聲更字第17號
原處分機關  交通部公路總局臺中區監理所
異  議  人
即受處分人  甲○○
上列受處分人因違反道路交通管理處罰條例案件，對於交通部公
路總局臺中區監理所民國97年10月14日所為之處分（中監違字第
裁60－GE0000000 號裁決書），聲明異議，前經本院於97年12月
26日以97年度交聲字第3366號撤銷原處分，原處分機關不服提起
抗告，經臺灣高等法院臺中分院於98年2 月20日以98年度交抗字
第107號裁定撤銷原裁定並發回後，本院裁定如下：
    主  文
原處分撤銷。
    理  由
一、原處分機關交通部公路總局臺中區監理所係以：
    異議人即受處分人甲○○於民國97年3月4日17時25分許，駕
    駛7716－LN號自用小客車，在臺中市○○路662 號前處，因
    「駕駛執照逾有效期間仍駕車」之違規，為臺中市警察局第
    五分局依道路交通管理處罰條例第22條第1項第7款規定逕行
    舉發，異議人未於期限內到案，本所遂於97年10月14日以中
    監違字第裁60－GE0000000 號裁決書，處罰鍰新臺幣（下同
    ）3600元，扣繳駕照，逾期則依法移送強制執行等語。
二、本件受處分人聲明異議意旨略以：
    舉發通知單及裁決書的地址有誤，異議人之住址為臺中市○
    ○路662號，異議人從未收受舉發通知單，依法聲明異議等
    語。
三、按「汽車駕駛人，駕駛執照逾有效期間仍駕車，處新臺幣18
    00元以上3600元以下罰鍰，並禁止其駕駛。」為道路交通管
    理處罰條例第22條第1項第7款所明定。又「違反本條例之行
    為，自行為成立之日起；行為有連續或繼續之狀態者，自行
    為終了之日起，逾3 個月不得舉發。」同條例第90條前段亦
    定有明文。復按同條例第90條前段規定之立法目的，除在於
    保障人民權益，避免法律關係遲不確定致生法秩序不安定外
    ，同時亦在於防止舉發單位執行上之怠隋，是該條項所指「
    逾3 個月不得舉發」之規定，係為促使各處罰機關儘速處理
    ，以免造成案件久懸不決，而無法達成交通管理之目的，與
    送達程序是否完成係屬二事，尚難一概而論。且上開條文係
    規定「逾3個月不得舉發」，並非規定「應於3個月完成舉發
    」，自無以「自行為成立日起至『收到』舉發通知單止」解
    釋之理。況舉發行為性質上為行政機關裁罰權之行使，舉發
    通知單即屬書面作成之行政處分，而行政處分之作成（成立
    ）與生效之概念並不相同，在具備成立要件之後，其本身雖
    能有效成立，惟尚須具備生效要件，始能對外發生效力，而
    「送達」之要件，衡以最高行政法院68年度判字第838 號裁
    判意旨所指「對於公法上有特定相對人之意思表示或意思通
    知，除法律有特別規定者外，在非對話為之者，應以達到相
    對人時生效，所謂達到，乃在使相對人居於可得瞭解之狀態
    為已足，此在法理上應為當然之解釋」等語，應係舉發行為
    之生效要件之一，衡諸法理，自不影響舉發行為已然成立之
    事實。換言之，舉發機關於發現交通違規事實後，填製舉發
    違反道路交通管理事件通知單，除當場舉發之案件已當場通
    知受處分人外，逕行舉發部分，一經舉發機關將舉發通知單
    投郵即已完成舉發，不因舉發通知單是否合法送達予受處分
    人而受影響。是道路交通管理處罰條例第90條第1項所指「
    逾3 個月不得舉發」之規定，乃對於舉發行為之成立要件所
    設之限制，至於送達是否合法之判斷，因屬舉發行為生效要
    件之一，自不在該條之限制內，縱送達有不合法致其後補充
    送達生效日，已逾違規行為成立3 個月後，所涉者不過救濟
    期間起算時點之問題，尚與舉發行為本身是否已經成立無涉
    。再按「行為人有本條例之情形者，應填製舉發違反道路交
    通管理事件通知單，並於被通知人欄予以勾記，逕行舉發者
    ，應按已查明之資料填註車牌號碼、車輛種類、車主姓名或
    地址，並於通知單上方空白處加註逕行舉發之文字後，由舉
    發機關送達被通知人。」「處理違反道路交通管理事件，有
    關文書送達之程序，依行政程序法之規定。」違反道路交通
    管理事件統一裁罰基準及處理細則第11條第1項第4款、第5
    條分別定有明文。而行政程序法第72條規定：「送達，於應
    受送達人之住居所、事務所或營業所為之。」是有關違反道
    路交通管理事件文書之送達，苟非已送達於應受送達人之住
    居所或營業所，尚難認巳符送達之規定。又違反道路交通管
    理處罰條例之行為人，未依規定自動繳納罰鍰或未依規定到
    案聽候裁決，處罰機關固得依違反道路交通管理事件統一裁
    罰基準及處理細則第44條第1 項之規定，依該處理細則附件
    之統一裁罰基準表，對行為人逕行裁決，惟該條項規定乃必
    以行為人經合法收受舉發通知單後，無正當理由未依該舉發
    通知單上所載應到案日期為罰鍰之繳納或到案聽候裁決時，
    方有適用。易言之，如行為人未能合法收受舉發通知單之送
    達，即不能認受處分人已經合法收受舉發通知單而逕行裁決
    。
四、經查：
（一）本件受處分人甲○○前開97年3月4日17時25分之違規行為
      ，經舉發機關於同年3 月28日掣發舉發違反道路交通管理
      事件通知單，並於同年4月1日交臺中民權路郵局郵寄，因
      無人回應，而於97年4月3日寄存在臺中軍功郵局（掛號號
      碼：391067），以為送達等情，有臺中市警察局第五分局
      中分五交字第0970036896號函及送達證書1 份在卷足稽，
      揆諸上開說明，毋論該舉發單送達與否，堪認舉發單位已
      依法完成舉發行為。
（二）惟查，車牌號碼7116－LN號自用小客車，其車籍資料車主
      地址欄固係登記為臺中市○○區○○里○○街320號，惟
      受處分人之戶籍住址業於93年7月20日即變更為「臺灣省
      臺中市○○區○○里○○路662號」，有其全戶戶籍資料
      查詢結果一紙在卷可稽，則上開臺中市警察局中市警交字
      第GE0000000號違規通知單逕對受處分人之車籍地為送達
      ，尚難認已合法送達於受處分人，至受處分人於戶籍地址
      變更後，未依法向監理機關辦理登記，其有違道路交通安
      全規則之規定，核係別一問題，不得以未辦理變更登記，
      即遽認其寄存送達為合法。依此，本件舉發違規通知單既
      未合法送達受處分人，受處分人自無從依舉發通知單所載
      到案日、應到處所主張權利，則原處分機關因受處分人未
      於期限內到案，逕依違反道路交通管理事件統一裁罰基準
      表之規定依最高金額處以罰鍰，自有未合。
五、綜上，本件原舉發通知單既未合法送達，自無從因嗣後原處
    分機關業逕行對受處分人裁罰即認已經補正，或由原處分機
    關依最低金額處以罰鍰以為救濟，為保障受處分人權益，自
    應撤銷裁決處分，由原舉發機關重行送達舉發通知單，再由
    原處分機關依相關程式為裁罰，在未有合法送達該舉發通知
    單前，原處分機關並無逕對受處分人為裁罰之權，是受處分
    人以上開理由提出異議，為有理由，自應由本院應將原處分
    撤銷，由原處分機關依相關程式處理，以資適法。
六、據上論斷，應依道路交通案件處理辦法第20條，裁定如主文
    。
中    華    民    國    98    年    3    月    18    日
                  交通法庭    法  官  吳幸芬
上正本證明與原本無異。
如不服本裁定，應於送達後5日內，向本院提出抗告狀。(應附繕
本)
                              書記官   黃毅皓
中    華    民    國    98    年     3   月    18    日


司法院資訊處製作；財團法人民間司法改革基金會備份。
